臺北高等行政法院判決　　　　　　　　　　　　　　　九十年度訴字第六八五九號
　　　　　　　　　　　　　　　.
　　原　　　告　肯發有實業有限公司
　　代　表　人　甲○○董事長.
　　送達代收人　乙○○
　　訴訟代理人　梁育純律師
　　被　　　告　經濟部智慧財產局
　　代　表　人　蔡練生（局長）住同右
　　訴訟代理人　丙○○
右當事人間因商標註冊事件，原告不服經濟部中華民國九十年十月十五日經（九０）
訴字第０九００六三二四六二０號訴願決定，提起行政訴訟。本院判決如左：
　　主  文
原告之訴駁回。
訴訟費用由原告負擔。
　　事  實
一、事實概要：緣原告前於民國（下同）八十八年十月二十一日以「萬佳香美而美」
    商標（如附圖一，下稱系爭商標），指定使用於商標法施行細則第四十九條所定
    商品及服務分類表第二十一類之杯、碗、筷、碟、盤、壺、鍋、茶杯等商品，向
    被告申請註冊，經被告審查，認本件商標圖樣上之中文「萬佳香」與註冊第七一
    六八九六號「萬家香」商標（如附圖二，下稱據以核駁商標）圖樣上之中文「萬
    家香」近似，且指定使用於同一或類似商品，應不准註冊，以九十年五月三十一
    日商標核駁第二五八九七九號審定書為核駁之處分。原告不服，提起訴願，經遭
    駁回，遂向本院提起本件行政訴訟。
二、兩造聲明：
　(一)原告聲明求為判決：
　1.訴願決定及原處分均撤銷。
　2.被告應為核准系爭商標申請之審定。
　(二)被告聲明求為判決：駁回原告之訴。
三、兩造之爭點：
　　系爭商標與據以核駁商標是否近似，而有商標法第三十七條第十二款規定之適用
　　？
甲、原告主張之理由：
一、按「商標圖樣相同或近似他人同一商品或類似商品之註冊商標者，不得申請註冊
    。」固為商標法第三十七條第十二款所明文規定，惟其適用應以二商標圖樣構成
    相同或近似為前提要件。而判斷二商標近似與否，應本諸客觀事實，依有普通知
    識經驗之購買人，於購買時施以通常所用之注意，異時異地隔離觀察，有無引起
    一般消費者混同誤認之虞以為斷。倘二商標在外觀、讀音或觀念上，有一產生混
    同誤認之虞者，始為近似之商標。而所謂外觀近似，指商標圖樣之構圖、排列、
    字形、設色等有產生混同誤認之虞者。所謂讀音近似，指交易時連貫唱呼間，有
    產生混同誤認之虞者。所謂觀念近似，指商標圖樣之實質意義有產生混同誤認之
    虞者而言。倘若二商標在外觀、讀音或觀念上，無引起一般消費者混同誤認之虞
    ，則不能謂二商標構成近似。合先陳明。
二、本案系爭商標係由「萬佳香美而美」六個中文字所組成之文字商標，而據以核駁
    商標註冊第七一六八九六號「萬家香」，則係由三個中文字所組成之文字商標，
    茲將二者異時異地隔離觀察，無論在外觀、讀音或觀念上，均無一有產生混同誤
    認之虞，分述如后：
　(一)外觀上：
　　系爭「萬佳香美而美」商標與據以核駁之「萬家香」商標，二者雖均為中文字所
　　組成之文字商標，惟系爭商標為「萬佳香美而美」六個中文字，而據以核駁商標
　　為「萬家香」三個中文字，二者於外觀上字數相差甚多，排列上亦長短有別，且
　　其中第二個字又有「佳」與「家」之明顯差異，一般消費者應輕易即能區辨二者
　　之差異，而不致有混淆誤認之虞。
　(二)讀音上：
　　系爭商標「萬佳香美而美」之讀音為「ㄨㄢˋ　ㄐㄧㄚ　ㄒㄧㄤ　ㄇㄟˇ　ㄦˊ
　　ㄇㄟˇ」，而據以核駁商標「萬家香」則僅讀作「ㄨㄢˋ　ㄐㄧㄚ　ㄒㄧㄤ」，
　　前者讀音繁長，共需發六個字音始為完整，反觀據以核駁商標，僅為短短三個字
　　音，因此二者簡繁有別；而且二者因字音長短差異甚大，縱連貫唱呼亦並不可能
　　構成相近或雷同，消費者不致混淆，故二商標在讀者上亦不近似。
　(三)觀念上：
　　系爭商標為六個大小一致字體相同之一體性商標，予人觀念即為「萬佳香美而美
　　」所共同組合而成一體性概念並具有其特殊性；反觀據以核駁商標「萬家香」，
　　則將使一般消費者存有每家均香之意，亦即標榜家庭使用該品牌之各種蒸鍋、飯
　　鍋、快鍋、蒸蘢、燜燒鍋煮食時，萬家均聞其香味之意。是以，二者觀念分別顯
　　然，迥然有異，其理甚明。
三、次查，被告機關於上開商標核審定書之說明二「謂．．．．經核本件商標圖樣上
    之中文「萬佳香」，與註冊第七一六八九六年「萬家香」商標之中文「萬家香」
    ，僅其中「佳」字之差，且二者之讀音混同，於異時異地隔離觀察或交易唱呼之
    際，有致一般商品購買人產生混洧誤認之虞，應屬近似之商標，．．．．」云云
    ，實為判斷商標是否近似方法上之誤謬，而原訴願決定延襲原處分之看法，認為
    系爭商標予消費者之主要印象應為字首顯要部分之中文「萬佳香」，並逕以自行
    截取之「萬佳香」與據以核駁商標之「萬家香」相較，因而判定二者近似，惟原
    處分與原訴願決定之認定實有違誤，茲陳述理由如下：
　(一)按，一般消費者辨認商標文字首字之習慣，亦即於消費之際施以普通注意，是否
　　會發生混洧誤認，此固為判斷商標近似與否之方法之一。惟所謂商標文字之首字
　　（字首），係指在具有二個或二個以上之中文字或外文字所組成而為該標章之「
　　主要部分」時，該第一個中文字或外文字而言；本案系爭商標「萬佳香美而美」
　　之字首應為中文字「萬」，絕非被告機關自行認定之「萬佳香」三個字。因此，
　　原處分及原訴願決定在字首之認定上已有錯誤。
　(二)被告機關及原訴願機關均以系爭商標「萬佳香美而美」之前三個中文字「萬佳香
　　」與據以核駁商標「萬家香」三個字相較，在判斷二商標是否近似上，實有嚴重
　　錯誤。蓋依原訴願決定理由以觀，其認為「萬佳香美而美」中的「美而美」為消
　　費者所熟知為坊間西式早餐店常用之字，故系爭商標之主要部份應為「萬佳香」
　　，惟查，縱然「美而美」為消費者所熟知為坊間西式早餐店常用之字，此種論點
　　亦應僅在判斷西式早餐店服務標章彼此間是否構成近似時，始有其適用，而本件
　　系爭商標申請指定使用於商標法施行細則第四十九條定商品及服務分類第二十一
　　類之杯、碗、筷、碟、盤、壺，鍋等商品，與西式早餐店之服務具有關係，因此
　　，被告機關及原訴願決定機關逕自將系爭「萬佳香美而美」商標拆解為「萬佳香
　　」與「美而美」二部分，並認為「萬佳香」為主要部分，實毫無依據。
　(三)再進一步說明，系爭商標係六個中文字之一體設計，具有其完整性，被告機關強
　　行將系爭商標中文主要部分（亦是系爭商標圖樣之整體）再行分割為「萬佳香」
　　為字首顯要部分，而「美而美」為其後所連結之字，不僅為一廂情願之作法，更
　　是於法無據。依商標法施行細則第廿八條規定：「商標圖樣中包含說明性或不具
　　特別顯著性之文字或圖樣者，若刪除該部分則失其商標圖樣完整性，而經申請人
　　聲明該部分不在專用之列，得以該圖樣申請註冊。前項圖樣於審查有無與人之商
　　標圖樣相同或近似時，仍應以其整體圖樣為準。」可知，即使是商標圖樣中有具
　　有某部分不具顯著性之文字或圖形而經聲明不在專用之列者，於判斷商標是否近
　　似時，仍應以其整體圖樣為準。今系爭商標「萬佳香美而美」係一體而完整性之
　　商標，其中更無不具顯著性或說明性之部分，依「舉重以明輕」之法理，於判斷
　　系爭商標與據以核駁商標是否近似時，更應以系爭商標之整體一併觀察，絕無更
    令將其分割再予判斷之理。職是之故，被告機關及訴願決定之核駁理由陳述說明
    可謂毫無根據，僅為其憑個人之好惡所斷下之立論。
　(四)被告機關與訴願決定機關均認為系爭「萬佳香美而美」商標與據以核駁商標「萬
　　家香」二者構成近似，茲謹呈另案之商標異議審定書，該案之系爭商標與本案系
　　爭商標均為「萬佳香美而美」，而其據以異議商標與本案據以核駁商標之中文主
    要部分亦均為「萬家香」，該案曾經被告機關認為不近似並為異議不成立之審定
    處分，可供　鈞院參酌。
四、本案被告機關以原告系爭「萬佳香美而美」商標中之「美而美」三個字為「弱勢
    商標」，其餘「萬佳香」三個字經與第七一六八九六號「萬家香」商標比對後，
    認為二者構成近似，因而核駁原告有關「萬佳香美而美」商標之申請。惟被告機
    關在比對方法上，以及在二商標是否構成近似之認定上，均有違誤，茲補充陳述
    如下：
　(一)被告在比對時，逕將系爭「萬佳香美而美」商標中之「美而美」三個字略去，僅
　　餘「萬佳香」三個字，惟該略去之「美而美」三個字，乃消費者所熟知，表彰早
　　餐漢堡店之文字，與系爭商標所欲使用之商品（即原告販售漢堡、飲料時所使用
　　之杯、盤、碗、筷等物品）有重要之聯結，換言之，原告之「萬佳香美而美」商
　　標所欲表達於消費者之觀念，亦包含「早餐漢堡店」之概念，被告機關逕將「美
　　而美」三個字略去後作比對，即與原告原意相去甚遠，因此，被告機關逕自將系
　　爭「萬佳香美而美」商標拆解為「萬佳香」與「美而美」二部分，並認為「萬佳
　　香」為主要部分，實毫無依據。
　(二)此外，所謂「美而美」是「弱勢商標」，係指在判斷同為表彰早餐漢堡店之二商
　　標是否構成近似時，方採取之比對方法。例如認定「巨林美而美」與「萬佳香美
　　而美」是否構成近似時，僅比對其「巨林」與「萬佳香」，認定其是否構成近似
　　。在此情形下，方可謂「美而美」是「弱勢商標」。然而在比對早餐漢堡店之商
　　品與容器與非早餐漢堡店之商品與容器時，該「美而美」三個字，不僅不能認為
　　是「弱勢商標」，反而「美而美」三個字具有重要之區隔作用。例如標示有「０
　　０美而美」與未標示有「００美而美」之杯、盤，前者會使消費者產生「這是早
　　餐漢堡店在使用的杯、盤」的觀念，而後者並不會讓消費者產生這種觀念。換言
　　之，在漢堡早餐業內部，或可謂「美而美」三個字是「弱勢商標」，然而對外，
　　「美而美」三個字卻具有區隔作用，而成為該商標之重要部分。
五、末查，原告係一從事西式早餐漢堡店之連鎖業者，經營西式早餐漢堡店之業務凡
    十餘載。原告並自八十三年即以與本案系爭商標完全相同之「萬佳香美而美」作
    為表彰早餐漢堡店之服務標章，並以連鎖方式經營多年，僅分佈於台北縣市各地
    之連銷店即有數十家加盟店。如今原告為多角化經營，並將供給旗下各加盟店之
    飲料杯，盛裝食物之碗、碟、盤、茶桶及筷子、杯墊等，與表彰加盟店之服務標
    章─「萬佳香美而美」合為一致，因而有本案系爭商標之註冊申請，並擴及其他
    商品或服務之註冊申請，絕非惡意抄襲或仿冒據以核駁商標。事實上，原告自八
    十三年創用「萬佳香美而美」西式早餐店服務標章，並接受加盟以來，即以連鎖
    業主之地位，提供各種標示有「萬佳香美而美」標章之有關西式早餐店營業所必
    需之原物料，如本案系爭商標所指定使用之杯、盤、碗、筷．．．．及茶、咖啡
    、沙拉醬、餐巾紙．．．．等。故二標章已於市場上並存使用多年，甚至系爭商
    標更早於本案據以核駁商標之申請日：八十四年五月十五日，是以一般消費者亦
    應不難區辨，實不致有混同誤認之虞，而不近似。
六、綜上所述，被告機關與原訴願決定機關所引之商標法第三十七條第十二款之適用
    ，係以二商標近似為前提要件。茲因系爭商標與據以核駁商標二者間不論在外觀
    、讀音及觀念上均不近似，且一般具有普通知識經驗之商品購買人，於購買時實
    施以普通所注意之能力，亦不難區辨，加以二商標併存使用多年，不致生混淆誤
    認之虞，因此。本案並無前揭法文之適用，其理甚明。為此請判決如訴之聲明，
    以維權益。
乙、被告主張之理由：
一、按商標圖樣「相同或近似於他人同一商品或類似商品之註冊商標者」，不得申請
    註冊，為商標法第三十七條第十二款所明定。而判斷兩商標近似與否，應本客觀
    事實，依據有普通知識經驗之購買者施以普通所用之注意，異時異地隔離觀察，
    有無引致混同誤認之虞以為斷。商標在外觀、觀念或讀音有一近似者，即為近似
    之商標。本件原告申請註冊之「萬佳香美而美」商標圖樣上之中文「萬佳香美而
    美」，起首顯要部分之中文「萬佳香」，與註冊第七一六八九六號「萬家香」商
    標圖樣上之中文「萬家香」，僅其中「佳」與「家」同音異字之差，無論外觀、
    讀音及觀念均為相彷，於異時異地隔離觀察或交易唱呼之際，顯有致一般商品購
    買人產生混淆誤認之虞，應屬構成近似之商標，復皆指定使用於同一或類似之「
    鍋子」等餐具商品，自有首揭法條規定之適用。
二、至訴稱本件二商標外觀上構成之字數相差甚多，讀音上亦繁簡有別，觀念上已成
    為一體性之特殊商標，且其中無不具顯著性或具說明性之部分，無更令將其分割
    再予判斷之理云云，惟查本件商標起首部分之文字「萬佳香」既與「萬家香」讀
    音混同，且如其所言，予一般消費者之深刻印象即為「每家均香」之意，為常用
    之廣告詞，而其後連結之文字「美而美」又早已成為表彰早餐漢堡店之常用之文
    字，亦為消費者所熟知，因此二者無論於觀念上或稱呼上，均難謂無致一般消費
    者予以分割判斷，且均指定使用於同一或類似之「鍋子」等餐具商品，自有使消
    費者誤認其商品係產自同一來源之系列產品而發生誤信誤購之虞。
三、又所訴原告從事早餐漢堡連鎖店十餘載，其連鎖店分佈於台北縣、市各地，為求
    多角化經營而擴及其他商品或服務之註冊，是二者既已於市場並存使用多年，一
    般消費者應不難辨識一節，縱或屬實，惟其具知名度與否，核與商標法第三十七
    條第十二款所定「與他人已註冊之商標構成近似，而不得申請註冊」事由之認定
    無涉。
四、至所舉商標異議案，申請註冊與據以異議商標之中文均與本案相同，經被告認定
    不近似並為異議不成立之審定處分一節，核該異議處分所依據之商標法第三十七
    條第七款規定，其適用固以其商標構成近似為要件，惟該法條意旨著重對「著名
    商標」之保護，是二件併存多年、指定使用於非同一或類似商品之知名商標，且
    其商標圖樣尚可區別，應無致混淆誤認之虞。反觀本件核駁審定所依據之商標法
    第三十七條第十二款規定，係著重於對先註冊商標之保護，尤其二商標均指定使
    用於「同一或類似」之商品，自易致混淆誤認之虞。是該異議案與本件案情不盡
    相同，且核屬另案認定問題，尚不得執為本件應准之論據。
五、是被告依法核駁其註冊之申請，並無不合，敬請判決如訴之聲明。
　　理  由
一、本件被告之代表人原為陳明邦，九十一年九月九日變更為蔡練生，茲由其具狀聲
    明承受訴訟，核無不合，應予准許，先為明。
二、按商標圖樣「相同或近似於他人同一商品或類似商品之註冊商標者」，不得申請
    註冊，為系爭商標申請註冊時商標法第三十七條第十二款所明定。而衡酌商標圖
    樣是否近似，以具有普通知識經驗之購買人，於購買時施以普通所用之注意，有
    無混同誤認之虞判斷之，同法施行細則第十五條第一項復定有明文。又「商標之
    近似與否，應隔離觀察以為判定之標準，縱令兩商標對照比較能見其差別，然異
    地異時各別觀察則不易見者，仍不得不謂為近似，故凡商標無論在外觀上、名稱
    上或觀念上，其主要部分近似，有足以惹起混同誤認之虞，而其他附屬部分雖不
    近似，仍不得不謂為近似之商標」、「構成商標之圖形文字，總括其各部分從隔
    離的觀察其全體之外觀上，苟易發生混同誤認者，固屬近似，若其主要部分於異
    時異地各別觀察，無論在外觀上、名稱上或觀念上有足以引起混同誤認之虞時，
    亦係近似，而其附屬部分之有無顯著差異則非所問」、「判斷兩商標是否近似，
    自應就各商標之主要部分隔離觀察，以辨其是否足以引起混同誤認之虞」，改制
    前行政法院二十六年判字第二○號、三十年判字第一○號及四十八年判字第八十
    一號判例分別著有明文。故判斷兩商標是否近似，應就各商標之主要部分異時異
    地隔離各別觀察，以辨其是否足以引起混同誤認之虞，如其主要部分在外觀、讀
    音或觀念上有一近似者，即為近似之商標。而所謂外觀近似，係指商標圖樣之構
    圖、排列、字型、設色等近似，有產生混同誤認之虞者；商標之讀音有無混同誤
    認之虞，應以連貫唱呼為標準。再「商標法上所謂文字當然包括字之各體，自不
    能以字體正、草、大、小及排列方法相異而視為文字不同，其有以外國文字用於
    商標者，亦應視為文字，不能認為商標法所稱之記號」，則為改制前行政法院二
    十三年度判字第二十八號判例所明示。
三、本件被告認原告申請註冊之「萬佳香美而美」商標圖樣上之中文「萬佳香」與據
    以核駁之註冊第七一六八九六號「萬家香」商標圖樣上之中文「萬家香」相較，
    僅其中「佳」與「家」字之差，且讀音混同，應屬近似之商標，復均指定使用於
    同一或類似商品，有首揭條文規定之適用，乃為本件應予核駁之處分。原告不服
    ，主張二商標之外觀上字數相差甚多，讀音上長短簡繁有別，外觀、讀音及觀念
    均不近似，原處分容有違誤，應予撤銷云云，提起訴願，經遭駁回，原告猶不服
    ，提起行政訴訟，主張理由如事實欄所載。
四、經查：
　(一)本件原告申請註冊之「萬佳香美而美」商標圖樣上之中文「萬佳香美而美」，其
　　中「美而美」早為消費者所熟知為坊間西式早餐店常用之文字，較不會引起注意
    ，故該商標圖樣予一般消費者主要印象，應為字首顯要部分之中文「萬佳香」，
    其與據以核駁之註冊第七一六八九六號「萬家香」商標圖樣上之中文「萬家香」
    相較，首尾二字均相同，僅字中「佳」與「家」同音異字之差，無論外觀、讀音
    及觀念均相彷彿，於異時異地隔離觀察或交易時連貫唱呼之際，顯有致一般商品
    購買人產生混淆誤認之虞，應屬構成近似之商標。且系爭商標指定使用於杯、碗
    、筷、碟、盤、壺、鍋、茶杯等商品，與據以核駁商標指定使用於蒸鍋、飯鍋、
    快鍋、蒸籠及燜燒鍋等商品，復屬同一或類似之「鍋子」等餐具商品，自有首揭
    法條規定之適用。
　(二)至原告主張本件二商標外觀上構成之字數相差甚多，讀音上亦繁簡有別，觀念上
    已成為一體性之特殊商標，且其中無不具顯著性或具說明性之部分，無更將其分
    割再予判斷之理云云，惟查系爭商標起首部分之文字「萬佳香」既與「萬家香」
    讀音混同，且如原告所言，予一般消費者之深刻印象即為「每家均香」之意，為
    常用之廣告詞，而其後連結之文字「美而美」又早已成為表彰早餐漢堡店之常用
    之文字，亦為消費者所熟知，因此二者無論於觀念上或稱呼上，均難謂不會使一
    般消費者予以分割判斷，且均指定使用於同一或類似之「鍋子」等餐具商品，自
    有使消費者誤認其商品係產自同一來源之系列產品而發生誤信誤購之虞。況本件
    被告之審查並未割裂比對系爭商標，乃就其整體外觀予以審視及就其引人注意部
    分之外觀、讀音加以判別，已如前述，至原告所舉商標異議案，其審定商標與據
    以異議商標之中文均與本案相同，經被告認定不近似並以中台異字第九○○○五
    九號為異議不成立之審定處分等情，核該異議處分所依據之商標法第三十七條第
    七款規定，其適用固以其商標構成近似為要件，惟該法條意旨著重對「著名商標
    」之保護，是二件併存多年、指定使用於非同一或類似商品之知名商標，加以其
    商標圖樣尚可區別，應無致混淆誤認之虞。反觀本件核駁審定所依據之商標法第
    三十七條第十二款規定，係著重於對先註冊商標之保護，因二商標主要部分近似
    ，且均指定使用於「同一或類似」之商品，自易致混淆誤認之虞。是該異議案與
    本件案情不盡相同，核屬另案認定問題，且依商標個案審查拘束原則，自難比附
    援引執為本件應予核准註冊之依據。
　(三)另原告主張其從事早餐漢堡連鎖店十餘載，其連鎖店分佈於台北縣、市各地，為
　　求多角化經營而擴及其他商品或服務之註冊，是二者既已於市場並存使用多年，
　　一般消費者應不難辨識乙節，縱或屬實，惟其具知名度與否，核與商標法第三十
　　七條第十二款所定「與他人已註冊之商標構成近似，而不得申請註冊」事由之認
　　定無涉，亦不得資為系爭商標申請案有利之論據。
五、綜上所述，被告所為系爭商標申請應予核駁之處分，於法洵無不合，訴願決定予
    以維持，亦無違誤，原告起訴意旨，仍執前詞及個人主觀之見解，請求撤銷訴願
    決定及原處分，並判決命被告應就系爭商標申請予以核准之審定，為無理由，應
    予駁回。兩造其餘攻擊防禦方法，於本件判斷不生影響，爰不再逐一論斷，附此
    敘明。
據上論結，本件原告之訴為無理由，爰依行政訴訟法第九十八條第三項前段，判決如
主文。
中　　華　　民　　國　　九十一　　　年　　　十二　　　月　　二十六　  　日
                                  臺北高等行政法院  第三庭
                                            審判長  法  官　姜素娥
      　　　　　　　　　　　　　　　　　　　　      法　官　吳東都
      　　　　　　　　　　　　　　　　　　　　      法　官　林文舟
右為正本係照原本作成。
如不服本判決，應於送達後二十日內，向本院提出上訴狀並表明上訴理由，如於本判
決宣示後送達前提起上訴者，應於判決送達後二十日內補提上訴理由書（須按他造人
數附繕本）。
中　　華　　民　　國　　九十一　　　年　　　十二　　　月　　二十六　  　日
                                                    書記官  余淑芬
